臺灣高雄地方法院刑事判決　　　　　　　 96年度訴字第672號
公　訴　人　臺灣高雄地方法院檢察署檢察官
被　　　告　乙○○
選任辯護人　吳建勛律師
　　　　　　李汶哲律師
　　　　　　鄭旭廷律師
上列被告因公共危險案件，經檢察官提起公訴（95年度偵字第
28608 號），本院判決如下：
    主  文
乙○○放火燒燬現供人使用之住宅，未遂，處有期徒刑貳年；緩
刑肆年，緩刑期間內付保護管束，並應完成精神治療。扣案之燒
燬塑膠瓶壹個沒收之。
    事  實
一、乙○○患有憂鬱性疾患，於民國95年10月30日行為時處於急
    性發作期，導致思考認知及對事物之判斷力有所影響，而為
    精神耗弱之人。其與甲○○間有感情及金錢糾紛，因一時心
    結難解，竟基於放火燒毀他人住宅之犯意，先於民國95年10
    月30日上午5 時30分許，在高雄市前金區○○○路與仁義街
    附近之加油站內購買新台幣120 元汽油後，裝入自行攜帶之
    保特瓶內，再於同日上午6 時許，前往甲○○位於高雄市苓
    雅區○○○路89號之3 之住處，將汽油倒於上開住處前之鞋
    櫃，並以打火機點火引發火勢，致使鞋櫃受燒碳化、牆壁磁
    磚部分脫落，並波及隔壁93之3 號大門、附近走廊天花板受
    燒燻黑、塑膠熱熔、走廊電燈等部分輕微受損，後因該大樓
    管理員葉振安發覺後持滅火器撲滅火勢，而使房屋主要構成
    部分均未達燒燬而喪失效用之程度。嗣經警調閱大樓監視錄
    影光碟，始循線查獲上情，並扣得乙○○所有供盛裝汽油用
    已燒燬之塑膠瓶1個。
二、案經高雄市政府警察局苓雅分局報請臺灣高雄地方法院檢察
    署檢察官偵查起訴。
    理  由
壹、程序方面：
一、按被告以外之人於偵查中向檢察官所為之陳述，除顯有不可
    信之情況者外，得為證據，同法第159 條之1 第2 項亦有明
    文。經查：證人甲○○在偵查中所為陳述，已依法具結，且
    無顯不可信之情況，應有證據能力。
二、次按被告以外之人於審判外之陳述，雖不符前4 條（指刑事
    訴訟法第159 條之1 至第159 條之4） 之規定，而經當事人
    於審判程序同意作為證據，法院審酌該言詞陳述或書面陳述
    作成時之情況，認為適當者，亦得為證據；又當事人、代理
    人或辯護人於法院調查證據時，知有刑事訴訟法第159 條第
    1 項不得為證據之情形，而未於言詞辯論終結前聲明異議者
    ，視為有前項之同意，刑事訴訟法第159 條之5 定有明文。
    本案被告乙○○及其辯護人對於檢察官於起訴書所援引、其
    餘偵查卷及警卷所附之被告以外之人於審判外之言詞及書面
    陳述，業經審判長於審理程序逐一提示或告以要旨，被告、
    辯護人及檢察官已知該陳述係審判外之證據，惟於本院審理
    時均未否認其證據能力，本院審酌上開陳述作成時之狀況，
    認為適當，依刑事訴訟法第159 條之5 第2 項之規定，認為
    係傳聞法則之例外，具證據能力。
貳、實體方面：
一、訊據被告乙○○對上開事實坦承不諱，且查：
  (一)證人葉振安於警詢證稱：伊住金龍大樓7 樓，95年10月30日
    聽見大樓警鈴響，出門看發現濃煙密，火源在4 樓89之3號
    走道，起火點火勢很大，經以滅火器撲滅約5 、6 分鐘始熄
    滅，嗣調閱大樓錄影系統發現被告提一罐物品進入大樓等語
    （詳警卷第24-25 頁）。證人李畯富於警詢證稱：伊在金龍
    大廈1 樓管理室上班，案發後監看大樓錄影系統發現原住大
    樓內之被告手提一罐物品進入大樓等語（詳警卷第20-21 頁
    ）。證人甲○○亦證稱：案發日，伊住處（4 樓）門前鞋櫃
    遭燒毀，大門、走道上天花板及屋內天花板均遭燻黑，雖未
    見何人放火，惟住處大樓監視器曾攝錄到一女子拿一瓶塑膠
    保特瓶由一樓大門進入，沒多久就離開現場，隨後即發生火
    災，現場亦發現一個保特瓶，該女子確為被告無誤；而被告
    為伊婚外情對象，93年正式交往，後因要求伊離婚被拒，而
    有感情糾葛，另因被告投資金錢共同購買土地，亦生糾紛，
    因被告情緒起伏大，伊未再來往，被告曾口出惡言及多次恐
    嚇要至家中放火，亦曾對伊提出告訴，惟經處分不起訴，可
    能因此心生不滿點燃汽油等語（詳警卷第15-16 頁、偵卷第
    27-29 頁）。此外，尚有大樓監視錄影光碟翻拍之照片6 張
    （詳警卷第11、18、19）在卷可憑，堪認被告係因與證人甲
    ○○存有感情及金錢之糾紛始前往證人之住處。
  (二)又經火場勘查人員至現場勘查後研判本件火災原因：起火
    戶研判：89號之3 門旁鞋櫃受燒碳化，附近牆壁磁磚受燒部
    分脫落，顯示受傷較嚴重，隔壁93之3 號大門、附近走廊天
    花板受燒燻黑、塑膠熱熔、走廊電燈等部分燒損情形較輕微
    ，依現場碳化程度、火流方向等比較、分析，以89之3 號受
    燒較嚴重，研判本案起火戶為苓雅區○○○路89之3 號；
    起火處研判：起火戶89之3 號門旁鞋櫃北側受燒碳化程度較
    嚴重，鞋櫃旁牆壁磁磚受燒部分脫落，顯示該處經劇烈燃燒
    現象，另未發現其他起火處所，研判本案起火處僅一處位於
    三多四路89之3 號門旁鞋櫃北側處附近；起火原因研判：
    起火處附近未發現電氣產品、電線熔痕及自燃性化學物質，
    且由監錄系統約於6 時9 分7 秒監錄4 樓天花板冒出濃煙時
    間與119 救災救護指揮中心受理火災報案時間為6 時10分10
    秒相合，而可疑嫌犯約於6 時5 分0 秒右手提一包東西進入
    大樓，距約6 分12秒後走出大樓時雙手未提東西，顯示所提
    之物留放於大樓4 樓現場附近，再由監錄畫面未發現該可疑
    嫌犯在火災時有搶救或報案作為，反有迅速離開現場之異常
    行為，及89之3 號屋主陳稱其妻聽見門口有異聲，嗣發現火
    勢由門口竄出，及苓雅消防分隊火災出動出動觀察紀錄載有
    火災現場瀰漫汽油味，均與在起火處附近所發現一個受燒塑
    膠保特瓶碳化殘跡，經採證、送驗結果「檢出含有石油系促
    燃劑成分」相吻合，故研判本案以人為引燃石油系促燃劑（
    縱火劑）造成本次火災可能性較大。有高雄市政府消防局95
    年11月20日火災原因調查報告書及內附之火災原因調查報告
    書摘要、火災現場勘查人員簽到表、火災現場勘查記錄及原
    因研判、火災出動觀察記錄、談話筆錄、火災證物鑑定報告
    、火災現場平面位置圖、火災現場照片資料（詳偵卷第77-1
    0 3 頁）及現場照片（詳警卷第28-30 頁）附卷可稽，另有
    燒燬之塑膠瓶1 個扣案足資佐證，顯堪認定被告確有購買汽
    油並攜至案發地點點燃之事實。
  (三)查汽油為極易燃之物品，而將汽油灑倒在住宅門前，將之引
    燃，勢必延燒及住宅，而將之燒燬，此為常人所知之常識。
    被告自承於案發上午5 、6 時許前往加油站購買120 元以保
    特瓶裝之汽油，至證人甲○○之住處門前，先將汽油倒一點
    出來，再以打火機點燃，其後即引燃，見有燒及拖鞋，隨即
    離去，自己右手大姆指亦遭燒傷，亦知悉點燃汽油之處為有
    人居住之住宅，此舉將造成他人生命、身體及財產之損害等
    語（詳警卷第7-9 頁、偵卷第16-17 頁），是被告有意燒燬
    甲○○之住宅甚明。
  (四)綜上所述，足證被告之自白與事實相符，本件事證明確，被
    告公共危險犯行，洵堪認定。
二、按刑法第173 條第1 項放火燒燬現有人使用之住宅罪，其直
    接被害法益，為一般社會之公共安全，雖同時侵害私人之財
    產法益，但仍以保護社會公安法益為重，況放火行為原含有
    毀損性質，而放火燒燬現供人使用之住宅罪，自係指供人居
    住房屋之整體而言，應包括牆垣及該住宅內、外所有設備、
    傢俱、日常生活上之一切用品。故一個放火行為，若同時燒
    燬住宅與該住宅內所有其他物品，無論該其他物品為他人或
    自己所有，與同時燒燬數犯罪客體者之情形不同，均不另成
    立刑法第175 條第1 項或第2 項放火燒燬住宅以外他人或自
    己所有物罪（最高法院79年臺上字第1471號判例參照）。本
    件被告之行為雖同時燒燬被害人甲○○所有住宅之牆面磁磚
    及同址93之3 號之大門、住宅外之走廊天花板及走廊電燈等
    物，亦僅成立一罪。次按，刑法第173 條第1 項之放火行為
    ，係指已實施點燃引火之媒介物，足以導致目的物之燃燒而
    言，如已實施放火行為，而未使房屋達到喪失效用之程度者
    ，即屬放火未遂。本件被告以一放火行為著手燒燬被害人甲
    ○○所有之住宅，惟因經發現後及時報警滅火，使上開住宅
    僅受有牆壁磁磚損壞、住宅外天花板燻黑等損害，尚未使住
    宅喪失其效用，核被告所為，係犯刑法第173 條第3 項、第
    1 項之放火燒燬現供人使用之住宅未遂罪。被告著手本件放
    火行為之實施而不遂，為未遂犯，應依刑法第26條前段規定
    ，減輕其刑。
三、又「行為時因精神障礙或其他心智缺陷，致不能辨識其行為
    違法或欠缺依其辯識而行為能力者，不罰」、「行為時因前
    項之原因，致其辨識行為違法或依其辨識而行為之能力，顯
    著減低者，得減輕其刑」，刑法第19條第1 項、第2 項定有
    明文；而刑法上之心神喪失或精神耗弱，應依行為時精神障
    礙程度之強弱而定，如行為時之精神，對於外界事務全然缺
    乏知覺理會及判斷作用，而無自由決定意思之能力者，為心
    神喪失；如此項能力並非完全喪失，僅較普通人之平均程度
    顯然減退者，則為精神耗弱（最高法院26年渝上字第237 號
    判例參照）。本件被告自承其於94年12月間罹憂鬱症，在荷
    蘭、桃園、高雄都有治療，共一年，並未治癒，係因遭被害
    人欺騙感情，詐騙4 、5 百萬元，始罹重度憂鬱症等語（詳
    警卷第9 頁、偵卷第30頁），證人甲○○亦證述：被告因情
    緒起伏很大，故與其切斷關係等語（詳偵卷第28頁），且被
    告於案發前之95年9 月25日曾因情緒低落、焦慮、失眠合併
    自殺意念急診求治，診斷為憂鬱性疾患，至同年10月2 日病
    情改善後出院，惟出院後並未返診追蹤；嗣於95年12月30
    日復因自殺意念再度急診就醫，醫師建議留院觀察並住院，
    惟因被告及家人無法配合而離院；96年1 月2 日門診開立抗
    憂鬱劑及安眠藥物，並予安排候床住院，惟被告未再返診，
    有行政院衛生署桃園療養院（下稱桃園療養院）96年3 月8
    日桃療醫字第0960001225號函（詳本院卷第10頁）可參；又
    於案發前之95年10月5 日至財團法人台灣省私立高雄仁愛之
    家附設慈惠醫院（下稱慈惠醫院），就診當時，呈現精神恍
    惚、注意力不集中、坐立不安，重覆自殺意念之言談，住院
    期間情緒低落、焦慮不安，言談多談及過去被騙之經驗及對
    先生之罪惡感與愧疚，言談尚可切題，對過去事件描述尚清
    晰，對於縈繞於心的意念顯固著，不易轉移，自我照顧變差
    ，現實感亦差，診斷為重鬱症，因被告在台家庭支持系統差
    等因素，於95年10月13日自動出院，惟隔日再由其母帶往急
    診，因被告返家後，整夜在房內遊走並表達跳樓尋死之衝動
    ，故再次入院，前次住院之症狀仍持續，意識定向感向清楚
    ，對外界刺激之理解能力尚無明顯障礙，同年月23日由其外
    籍丈夫協助出院；再於95年11月18日因憂鬱、焦慮、有自殺
    企圖而由警方及鄰居送至高雄市立凱旋醫院急診後住院，診
    斷為重鬱症，出院後未規則回門診追蹤，至96年1 月11日、
    2 月13日復因憂鬱、自殺想法、無望感至該院急診住院，於
    同年2 月26日出院後即失去追蹤，亦有慈惠醫院95年11月27
    日95附慈精字第0953363 號函附之病情說明書、高雄市立凱
    旋醫院96年3 月14日高市凱醫成字第0960001110號函及病歷
    影本資料附卷可按（詳偵卷第42-73 頁、本院卷第52-76 頁
    ）。本院參酌上揭醫療機構之說明，並依被告於案發前後數
    度急診、住院之紀錄，均經醫師診斷為重鬱症或憂鬱性疾患
    ，及被告於案發時其情緒反應及焦慮行為均尚在憂鬱疾患症
    狀範圍內，並綜合其各次急診、住院次數病史及表現於外之
    行為態樣，認被告於本案之行為與其精神病狀況干擾有明顯
    相關，但因被告案發前後仍對於過去之經驗及事件意識清楚
    ，且事後有悔意，故被告於本案行為時，對於外界事務之知
    覺能力、判斷能力及自由決定意思能力，較普通人平均程度
    顯然減退，屬精神耗弱之人，依刑法第19條第2 項之規定減
    輕其刑，並依法遞減之。
四、爰審酌被告所為足以對他人生命、財產造成嚴重危害，釀成
    公共危險，情節非輕，惟犯罪後坦承放火，態度尚佳，及本
    件兼受精神症狀干擾而生犯罪動機等一切情狀，量處如主文
    所示之刑，以資懲儆。末查，被告未曾受有期徒刑以上刑之
    宣告，有臺灣高等法院被告前案紀錄表可參，犯後仍斷斷續
    續前往醫療機構接受治療，有桃園療養院96年3 月8 日桃療
    醫字第0960001225號函及高雄市立凱旋醫院96年3 月14日高
    市凱醫成字第0960001110號函在卷可參（詳前述），尤以本
    案之發生與被告精神疾患問題難脫關係，如強予自由刑之制
    裁，恐不能完全消除被告犯罪動機，倘經適當治療，應無再
    犯之虞，因認所宣告之刑以暫不執行為適當，併諭知緩刑4
    年，以啟自新。另參以被告罹有精神病症，雖案發前即曾接
    受治療，惟因未能持續追蹤病情，乃在精神疾患之影響下觸
    犯本案，顯見其病情不易由其本身自制而可於自行就醫後獲
    得顯著有效之控制，足認被告有完成精神治療之必要，是本
    院認應依刑法第74條第2 項第6 款規定，命被告於本案確定
    後，完成精神治療之處遇措施，並依刑法第93條第1 項第2
    款併諭知緩刑期間付保護管束。又被告既已諭知上開精神治
    療，於完成該項治療之處遇後，即難認尚有再犯或危害公共
    危險之虞，爰不另依刑法第87條第2 項之規定命入相當場所
    施以監護，附此敘明。扣案之燒燬塑膠瓶1 個為被告所有，
    供犯本件放火罪之用，業據其陳明在卷，爰依刑法第38條第
    1 項第2 款諭知沒收。
五、檢察官雖以：被告因過去感情及金錢受騙之經驗及對其配偶
    之愧欠感，進而一時糊塗為本件之犯罪行為，輔以其現病情
    ，確有足引起社會一般理性大眾同情之情形，若量處最低度
    刑仍嫌過重，參酌刑法第59條規定請求酌減其刑等語。惟按
    刑法第59條之酌量減輕其刑，必於犯罪之情狀，在客觀上足
    以引起一般同情，認為即予宣告法定低度刑期，猶嫌過重者
    ，始有其適用。本件被告因與被害人甲○○迭生感情及金錢
    投資糾紛，致心中怨恨而生報復之心，終至攜汽油前往甲○
    ○住處門前放火等情，固據被告自承在卷（見警卷第9 頁）
    ，惟被告放火當時，既明知甲○○居住於上開住宅內，卻仍
    率予決意縱火燒燬住宅，不惟惡性非輕，且對他人之生命財
    產及社會之公共安全危害甚鉅，尚難認被告之犯罪情狀於客
    觀上有何足以引起一般同情之處，應認被告尚無前揭酌減事
    由之適用，併此敘明。
據上論斷，應依刑事訴訟法第299 條第1 項前段，刑法第173 條
第3 項、第1 項、第26條前段、刑法第19條第2 項、第74條第1
項第1 款、第2 項第6 款、第93條第1 項第2 款、第38條第1 項
第2款，判決如主文。
中　　華　　民　　國　　96　　年　　5 　　月　　10　　日
                    刑事第六庭  審判長法　官  曾逸誠
                                      法  官  林柏壽
                                      法  官  李  蓓
以上正本證明與原本無異。
如不服本判決，應於收受送達後10日內向本院提出上訴書狀（應
附繕本）。
中　　華　　民　　國　　96　　年　　5 　　月　　10　　日
　　　　　　　　　　　　　　　　      書記官  何慧娟
附錄本判決論罪科刑法條：
中華民國刑法第173條
（放火或失火燒燬現住建築物及交通工具罪）
放火燒燬現供人使用之住宅或現有人所在之建築物、礦坑、火車
、電車或其他供水、陸、空公眾運輸之舟、車、航空機者，處無
期徒刑或7 年以上有期徒刑。
失火燒燬前項之物者，處1 年以下有期徒刑、拘役或5 百元以下
罰金。
第1 項之未遂犯罰之。
預備犯第1 項之罪者，處1 年以下有期徒刑、拘役或3 百元以下
罰金。
